【裁判字號】    92,上訴,436
【裁判日期】    920630
【裁判案由】    常業詐欺
【裁判全文】
臺灣高等法院臺中分院刑事判決                    九十二年度上訴字第四三六號
    上  訴  人
    即  被  告  甲○○
右上訴人因常業詐欺案件，不服臺灣台中地方法院九十一年度訴緝字第六○七號中華
民國九十一年十二月十八日第一審判決（起訴案號：臺灣台中地方法院檢察署八十九
年度偵字第一五四三四號），提起上訴，本院判決如左：
      主  文
原判決撤銷。
甲○○幫助意圖為自己不法之所有，以詐術使人將本人之物交付，累犯，處有期徒刑
肆月，如易科罰金以佰元折算壹日。
      事  實
一、緣甲○○於八十三年間曾因竊盜案件，經台灣台南地方法院八十三年訴字第一八
    二四號判處有期徒刑八月確定，於八十四年一月九日入監執行，同年九月八日縮
    短刑期執行完畢，又於八十五年間因違反麻醉藥品管理條例、贓物等案件，經同
    院分別判處有期徒刑七月、四月確定，於八十六年八月四日縮刑期執行完畢，猶
    不知悔改，於八十八年初，經由其弟之友人（姓陳，叫川仔或阿川，真實姓名年
    籍住居所均不詳）介紹，而認識川仔女友乙○○（另涉詐欺罪嫌，已由臺灣高雄
    地方法院檢察署以八十九年度偵字第一○一六五號提起公訴，現由臺灣高雄地方
    法院九十一年度易緝字第二○二號審理中），乙○○向甲○○稱要租借其郵局帳
    戶使用，代價為新台幣（下同）一千元，詎甲○○可預見乙○○無故蒐集他人之
    存摺、帳戶使用，將可能藉此收購之存摺、帳戶，自行或轉由遂行財產上犯罪之
    目的，竟仍基於容認該結果發生亦不違背其本意之不確定幫助詐欺犯意，將其所
    有之台南東門郵局，局號○○三一二六─六號，帳號○四九二一九─五號帳戶（
    該帳戶係甲○○於八十七年六月六日所開立，起訴書誤載為高雄縣林園鄉郵局）
    之存摺、印章、金融卡等，於八十八年初某日，在台南市○○路與南門路口附近
    ，將上開帳戶相關資料交予乙○○使用並得款一千元。其後甲○○之上開帳戶，
    經由乙○○轉交謝良昇、劉智煌、黃漢欽及黃漢宗等人（謝良昇、劉智煌、黃漢
    欽、黃漢宗業經檢察官以八十九年度偵字第一五九一二、一六四七二號提起公訴
    ，其中謝良昇、劉智煌仍在原審八十九年度訴字第一九四三號一案審理中，另黃
    漢欽、黃漢宗則經本院九十二年度上訴字第一九二號判處有期徒刑四年併科罰金
    五萬元）共組之刮刮樂詐欺集團使用，該詐欺集團係意圖為自己不法之所有，以
    「時富投資集團有限公司」、「美聯物產國際」等名義，在報紙刊登及印製不實
    酬賓中獎活動廣告，並散發、郵寄印製精美之中獎信函予不特定人，俟收信人回
    電查詢中獎情形，再告以需先繳納稅金、入會費、佣金、手續費、律師費等名義
    ，要求以為自己中獎之收信人，分別連續匯款至包括甲○○所提供之上開人頭帳
    戶後始可領取獎金，使不特定人陷於錯誤，將會費等匯入上開人頭帳戶，再由劉
    智煌等人至各提款機領取贓款而獲取不法利益，嗣於八十九年三月十六日，黃漢
    清提領現金時為警查獲，嗣並循線查獲黃漢宗、謝良昇二人，經扣得包括胡聲南
    在內之上開郵局帳戶存摺，復循線清理扣案帳戶而查獲上情。
二、案經內政部警政署刑事警察局移送臺灣臺中地方法院檢察署檢察官偵查起訴。
    理  由
一、程序方面：按刑事訴訟法第七條所規定相牽連案件，本質上原為各別之案件，其
    立法之意旨僅在「得合併由其中一法院管轄」而已。本件常業詐欺罪之正犯謝良
    昇因涉嫌冒用他人名義偽造租賃契約，在臺中市租屋作為經營俗稱刮刮樂常業詐
    欺之辦公室，共組「時富投資集團有限公司」、「美聯物產國際」等名義之刮刮
    樂常業詐欺集團，亦即其犯罪地在臺中市，業經臺灣臺中地方法院檢察署檢察官
    認涉有刑法第二百十條、第二百十二條、第二百十六條、第三百四十條罪嫌向本
    院提起公訴，且認各罪間有牽連犯之裁判上一罪關係（八十九年度偵字第四五○
    八號），由原審另案八十九年度訴字第一九四三號偽造文書等案件審理中，至黃
    漢宗、黃漢欽經原審判決後，經本院九十二年度上訴字第一九二號分別判處有期
    徒四年，併科罰金五萬元）。本件被告甲○○住居所及犯罪地雖均非在臺中縣、
    市境內，然幫助犯係屬刑法上廣義之共犯，故本案與已提起公訴之正犯謝良昇等
    人前開常業詐欺案件為刑事訴訟法第七條第二款所稱之相牽連案件，依同法第六
    條第一項規定，原審法院及本院均有管轄權，先予敘明。
二、訊據被告甲○○對於曾將其申請開立之台南東門郵局，局號○○三一二六─六號
    ，帳號○四九二一九─五號帳戶交由乙○○使用一節雖坦承不諱，但矢口否認有
    何犯行，辯稱：當初他的友人「川仔」說他們公司領錢需要轉帳匯入薪水，伊即
    將帳戶借給「川仔」，當時他是與他女友小容一起來的，伊沒有向他收代價，該
    帳戶後來為何會被他的女友拿去使用伊不知道，亦不知會被拿去用做刮刮樂詐欺
    集團使用云云。經查，上開帳戶確係被告甲○○於八十七年六月六日所開立，且
    被用作刮刮樂詐欺犯罪款項之匯入流出使用之事實，業據被告甲○○自承其確有
    開立上開帳戶（參八十九年度偵字第一五四三四號卷第二八八頁）；其於警訊中
    復坦承：當時我的郵局帳戶曾借給乙名女子使用，是將郵局存摺、金融卡、印章
    等（借給她），約在八十八年年初時，在台南市○○路及南門路口附近乙間郵局
    外，以一千元租借郵局帳戶給該名女子，當時她稱要借用為她使用之行動電話帳
    戶轉帳用，經警方所提示之乙○○影像資料上的相片正是向我借郵局帳戶的女子
    ，我係經我弟弟的朋友姓陳、叫阿川的男子介紹而認識，當時他所留的行動電話
    號碼已忘記了等語，有其於八十九年八月二十一日所製作之警訊筆錄附卷可稽，
    證人即刑事警察局偵查員謝仁杰到庭具結證稱：上開筆錄是被告在自由意識下所
    為之陳述，並經被告閱覽無訛後簽名等語屬實，被告於本院又坦稱警察並未對他
    刑求亦未逼供，只要伊老實講、把事情交待清楚（見本院卷第三十八頁、第六十
    三頁）；雖被告嗣於原審及本院改稱：當時係「川仔」自己在外面工作，他沒有
    郵局帳戶，會計表示如「川仔」要在公司做，就會將錢匯入其帳戶內，但因「川
    仔」郵局沒有帳戶，伊才借給他使用云云；但被告於原審已坦承伊與「川仔」並
    不熟（原審訴緝字第六○七號卷第四十二頁），則「川仔」對於自己勞力辛苦所
    換得之薪資報酬，衡情當會以自己之名或找親信開立帳戶，豈有向非熟識之被告
    借用之理，且依常情判斷被告既自承僅與「川仔」認識一個月，彼此並不熟悉，
    亦不知其真實姓名、年籍、住居所，復無法連絡「川仔」，則其焉會毫無代價將
    其郵局帳戶資料交予阿川使用之理，故應以被告於警訊所供係以一千元代價出租
    予乙○○較為可採。
三、又查被告甲○○之前開帳戶，係劉智煌、黃漢宗、黃漢欽、謝良昇等人所組成刮
    刮樂詐騙集團詐騙被害人財物所使用之匯款帳戶，且該等帳戶內於被告租用予他
    人後，確有被害人古雪玲於八十八年十二月四日收到以時富投資集團有限公司港
    台慶生千禧酬賓連環大放送海報及彩券因此於八十八年十二月十三日匯款七萬元
    至指定之甲○○前開帳戶，於同年十二月十六日匯款二十一萬元，復有古雪玲追
    加告訴狀及郵政國內匯款執據影本附卷可稽（參八十九年度訴字第一九四三號卷
    影本）；另黃漢欽、黃漢宗及謝良昇等詐騙集團確有利用被告甲○○上開帳戶，
    以不實之中獎信函，使不特定之收信人誤信以為已中獎，於收信人回電查詢中獎
    情形及如何兌領獎金時，再佯稱須繳納入會費之方式，使被害人分別匯款至包括
    該帳戶內之事實，復有八十九年度偵字第一五九一二、一六四七二號起訴書、台
    灣台中地方法院八十九年度訴字第一九四三號、本院九十二年上訴字第一九二號
    刑事判決各一份附卷可稽，可見被告甲○○所有前開帳戶應係供作謝良昇、黃漢
    欽、黃漢宗等人刮刮樂詐欺集團犯罪之用無訛。再由被告於租借上開金融帳戶時
    ，已係滿二十歲之成年人，應知我國金融機構對於活期帳戶之開立並無特殊限制
    ，苟非另有從事犯罪之非法目的，自無特意向他人借用帳戶及金融卡、印章之必
    要，被告雖於交付上開帳戶時，尚不知該人將利用之確實作何犯罪使用，然而金
    融機關帳戶可供款項之存匯、提領，均係一般人在日常生活經驗所俱知之常識，
    如非係以「借人頭」之手法，欲利用他人之帳戶以詐騙財物，當無使用他人金融
    帳戶之理，被告對於前揭一般生活經驗常識，豈有不知之理，竟仍將金融機關帳
    戶提供予與其並非熟識之蔡女使用，顯見被告已預見上開帳戶將被蔡女本人或轉
    交他人用於財產犯罪贓款之匯入流出，就此詐欺他人財物犯罪結果之發生亦不違
    反其本意，足認被告甲○○確有幫助犯罪之不確定故意無訛，被告所辯不足採信
    ，本件事證明確，其犯行應堪認定。另被告雖具狀聲請傳喚證人乙○○到庭作證
    證明被告於指證乙○○時亦表示並未交付存摺及提款卡予乙○○云云，然此部分
    縱然屬實，亦僅足以證明被告供詞前後不一而已，對於本院右開事實之認定結果
    不生影響，無傳喚其到庭作證之必要，併此敘明。
四、被告胡韾南基於幫助之犯意，提供帳戶存摺、金融卡、印章，使刮刮樂詐欺集團
    得利利用其帳戶，令不知情之受害者匯入款項，藉以騙取財物，核其所為，係犯
    刑法第三十條第一項、第三百三十九條第一項詐欺取財罪之幫助犯。公訴人認其
    係同法第三百四十條常業詐欺之幫助犯，但被告當時只是以一交付行為將存摺、
    金融卡及印章等交予他人使用，縱對日後該金融卡等將被他人作為財產犯罪之用
    有所預見，但對於該使用人究竟來歷、背景如何，有無職業、收入如何，是否藉
    詐欺犯罪為業，期間如何，在雙方並非熟識之情況下，本難查悉，在無其他之佐
    證下，自難單憑被告出租其帳戶資料，即率謂被告確有常業詐欺之犯罪認識，公
    訴人起訴法條尚有未洽，應予變更，另被告曾於八十三年間因竊盜案件，經臺灣
    臺南地方法院判處有期徒刑八月確定，於八十四年九月二日縮刑期滿執行完畢，
    復於八十五年間因違反麻醉藥品管理條例、贓物等案件，經同院分別判處有期徒
    刑七月、四月確定，於八十六年八月四日縮刑期滿執行完畢，此有臺灣高等法院
    被告全國前案紀錄表附卷可稽，其於五年內再犯本件之罪，為累犯，應依法加重
    其刑；被告以幫助之意思，參與構成要件以外之行為，爰依刑法第三十條第二項
    幫助之規定減輕其刑，並先加後減。原審予以論科固非無見，但並無確切事證足
    認被告能預見該使用者係常業犯，而有幫助常業詐欺之不法認識與犯意，原審遽
    以幫助常業詐欺罪論科，尚有未洽，被告上訴意旨空言否認犯罪，固無可採，但
    原審判決既有前開可議之處，自應由本院予以撤銷，並審酌被告素行欠佳，為圖
    謀私利，交帳戶存摺、印章及金融卡予他人使用，破壞金融信用之正確性，並使
    謝良昇等詐騙集團，利用其戶頭遂行詐騙財物之犯行，增加犯罪查緝之困難，所
    生危害不輕，且刮刮樂足以誘發社風賭風，被告對於蒐集人頭帳戶者將持以犯財
    產犯罪之用已可預見，竟仍非法提供助長犯罪，犯後已坦承部分犯罪情節等一切
    情狀，量處如主文第二項所示之刑，並諭知易科罰之折算標準以資懲儆並啟自新
    。
五、另被告用以幫助謝良昇等詐欺集團用之金融卡、印章及存摺，並非專供犯罪之用
    ，故不予宣告沒收，併此敘明。
據上論結，應依刑事訴訟法第三百六十九條第一項前段、第三百六十四條、第二百九
十九條第一項前段、刑法第三百三十九條第一項、第三十條、第四十一條第一項前段
、罰金罰鍰提高標準條例第一條前段、第二條，判決如主文。
本案經檢察官丙○○到庭執行職務。
中      華      民      國      九十二      年      六    月    三十    日
                                   臺灣高等法院臺中分院刑事第七庭
                                         審判長法  官  林  榮  龍
                                               法  官  江  錫  麟
                                               法  官  謝  說  容
右正本證明與原本無異。
檢察官得上訴。
被告不得上訴。
如不服本判決應於收受送達後十日內向本院提出上訴書狀，其未敘述上訴之理由者並
得於提起上訴後十日內向本院補提理由書（均須按他造當事人之人數附繕本）。
                                               書記官  金  珍  華
中      華      民      國    九十二     年      七       月     一     日
中華民國刑法第三百三十九條
 (普通詐欺罪)
意圖為自己或第三人不法之所有，以詐術使人將本人或第三人之物交付者，處五年以
下有期徒刑、拘役或科或併科一千元以下罰金。
以前項方法得財產上不法之利益或使第三人得之者，亦同。
前二項之未遂犯罰之。
                                                                        Ｆ


司法院資訊處製作；財團法人民間司法改革基金會備份。
